【裁判字號】    90,簡上,69
【裁判日期】    920110
【裁判案由】    確認通行權存在
【裁判全文】
臺灣臺中地方法院民事判決  九十年度簡上字第六九號
    上  訴  人  黃毓琪
                黃  珍
                黃阿李
                黃寶團
                黃寶然
    共      同
    訴訟代理人  鄧雲奎律師
    複  代理人  乙○○
    被上訴人    甲○○
    訴訟代理人  李慶松律師
右當事人間請求確認通行權存在事件，上訴人對於中華民國九十年一月十日本院豐原
簡易庭八十九年度豐簡字第八五○號第一審判決提起上訴，本院判決如左：
    主      文
上訴駁回。
第二審訴訟費用由上訴人負擔。
    事      實
甲、上訴人方面：
  壹、聲明：
    (一)原判決不利被告黃演欽部分廢棄。
    (二)右廢棄部分被上訴人在第一審之訴及其假執行之聲請均駁回。
  貳、陳述：除與原審判決書所載相同者茲予引用外，補稱：
    一程序方面：
      原審判決中之被告黃演欽，業於原審判決後之九十年一月十七日死亡，爰依法
      聲明由黃演欽之繼承人黃珍、黃阿李、黃毓琪、黃寶團、黃寶然承受訴訟。
    二實體方面：
      (一)上訴人之被繼承人黃演欽與訴外人黃演忠前於民國（下同）八十六年六月十
        五日協議將原台中縣石岡鄉○○段三八一、三八二、三八０、三七九、三八
        八地號等五筆土地合併為同段三七九地號，再將合併後之三七九地號土地分
        割成三七九之一至之十二地號等十二筆建地，在黃演欽、黃演忠之該協議書
        中，已將同段三七七、三七二及三七三地號等三筆土地規劃為供公眾通行之
        道路用地，俾供道路兩旁（即含西側之同段三七九之二至三七九之九地號之
        土地上房屋）之住戶通行之用，被上訴人所有坐落同段第三七九之六、三七
        九之七、三七九之八地號等三筆土地，因均係自三七九地號分割而來，依前
        開協議書上之約定，自僅得通行前開同段三七七、三七二及三七三地號等三
        筆土地之道路至公路。
      (二)前開規劃為供公眾通行道路之廣興段三七七、三七二及三七三地號等三筆土
        地係屬訴外人劉道輝、黃演忠及張重川等三人所共有，而此預定供公眾通行
        之道路地（六公尺寬）之所以自規劃至今尚未開闢使用，乃係因張重川一人
        未予同意使用，以致延宕迄今，若被上訴人逕對前開廣興段三七七、三七二
        及三七三地號等三筆土地之所有權人主張通行權，則非但使道路預定地兩旁
        之住戶獲得通行之便捷，更可帶動當地房地產之價值高漲。
      (三)按民法第七百八十七條第二項規定：「前項情形，有通行權人應於通行必要
        之範圍內，擇其周圍地損害最少之處所及方法為之」，準此：
        1.上訴人所有系爭坐落同段三七九之二地號土地地目為建，而前開同段三七
          七、三七二及三七三地號等三筆土地則均為田地，雖目前該二種地目之土
          地公告現值相同，但按諸現今社會上土地價值之行情以觀，嗣後「建」地
          之經濟價值上漲之潛力當然比「田」地要高，且上訴人目前在使用系爭三
          七九之二地號土地，而同段三七七、三七二及三七三地號等三筆土地卻閒
          置荒廢，被上訴人通行系爭三七九之二地號土地，對上訴人之損害自屬重
          大，原審遽予准許，有違民法第七百八十七條之規定。
        2.本案若依原審判決，准由被上訴人通行系爭三七九之二地號土地之西側，
          則上訴人日後恐將因建地面積減少而難以建築房屋，且縱然能建屋，亦勢
          必要將房屋之大門朝向西方，如此不但需受太陽西曬之苦，致住家品質降
          低，而嚴重損害上訴人之利益，且按民俗對面朝西方之房屋，亦甚有不吉
          祥之感，被上訴人行使權利，顯有以損害上訴人為主要目的之違法，若被
          上訴人由前開同段三七七、三七二及三七三地號等三筆訴外土地通行，則
          不致有前述不良之後遺症。
        3.再者，經台中縣東勢地政事務所於九十一年五月八日現場履勘並測量之結
          果，被上訴人所有之建物前門至萬仙街六十四巷之長度為二二．三五公尺
          ，六十四巷道至萬仙街之長度為二八．四公尺，萬仙街至豐勢路之長度為
          五０．二公尺（萬仙街六十四巷最小寬度為二．三三公尺），而系爭建物
          後門至豐勢路八０七巷之長度為二八．三公尺，八０七巷至豐勢路之長度
          為二八．二公尺（八０七巷寬度約為二．二五公尺），由前開履勘結果以
          觀，足見若按原審判決之通行道路，即由系爭建物門前通過萬仙街六十四
          巷及萬仙街以至豐勢路之距離較遠（共計約為一００．九五公尺），且萬
          仙街六十四巷之寬度約僅為一公尺，而其巷內未舖柏油路面部分為私有地
          ，其地主拒絕他人通行，故被上訴人由系爭建物後門通過八０七巷以至豐
          勢路之距離較近（共計約為五六．五公尺），故上訴人主張被上訴人應由
          系爭建物後門通行，由豐勢路八０七巷以至豐勢路之路線為當。
  參、證據：除援用原審之立證方法外，另提出死亡證明書一紙、戶籍謄本二份、土
      地合併協議書影本一份、地籍圖影本一份、土地謄本三份等為證，並聲請向台
      中縣東勢地政事務所函調台中縣石岡鄉○○段三七七、三七二及三七三地號等
      三筆土地之規劃資料及聲請訊問證人劉道輝、張黃瑞枝、鍾吉明。
乙、被上訴人方面：
  壹、聲明：上訴駁回。
  貳、陳述：除與原審判決書所載相同者茲予引用外，補稱：
    一上訴人主張其被繼承人黃演欽與訴外人黃演忠於八十六年六月二十五日協議將
      台中縣石岡鄉○○段三八一、三八二、三八０、三七九、三八八地號等五筆土
      地協議合併分割，並將同段三七七、三七二、三七三地號土地規劃為公眾通行
      之道路云云，然查上開同段三七七、三七二、三七三地號土地並非黃演忠、黃
      演欽所有，且亦非其等所謂協議合併分割之土地，其等豈能於土地協議分割中
      擅自將他人土地劃為道路供其等通行？況上訴人亦自認同段三七七、三七二、
      三七三地號土地共有人之一張重川未同意提供上開土地供他人通行，益證上訴
      人主張前揭訴外土地係約定供同段三七九地號土地通行，顯屬無稽。
    二被上訴人所有同段段三七九之六、三七九之七、三七九之八地號土地，從地籍
      位置圖可看出，該土地與其鄰地即同段三七九之二、三七九之四、三七九之五
      等地號號土地均留有一通道用地，即前揭土地之建築線與土地之邊界，均留有
      約五米寬度之土地，以為通道，俾供前揭土地上之建物所有人出入之用。故前
      揭地號土地，於變更成建地計畫建屋之初，即留有通道以供通行，被上訴人現
      主張自該預留之通道通行以至公路，自屬有理。再者，前揭同段三七九之四及
      三七九之五地號土地所有人黃炳生於原審言詞辯論時，亦同意將其土地供被上
      訴人通行，且於原審判決確認被上訴人對於同段三七九之二、三七九之四及三
      七九之五地號等土地具有通行權後，黃炳生亦未提起上訴，故被上訴人對同段
      三七九之四及三七九之五地號土地之通行權已然確定。
    三上訴人等居住之房屋均面臨原審判決供通行之道路，可知上訴人等亦均係自原
      審判決供通行之道路進出，然上訴人等卻要求被上訴人自同段三七三、三七七
      及三七二地號之土地進出，即要求被上訴人由建物之後面通行，實違反一般通
      行習慣，並造成被上訴人極大之不便。又上訴人主張被告上訴人應通行之同段
      三七三、三七七及三七二地號土地，現雜草叢生，且有人耕種菜圃、電線桿等
      物存在其上，根本無法通行，若要強令被上訴人通行此處，則必須將前揭菜圃
      等物移除，影響所及之人、物，均遠較被上訴人由原審判決供通行之處通行為
      多，實不符民法第七百八十七條第二項所謂「擇其周圍地損害最少之處所及方
      法為之」之規定。
    四綜上所述，原審判決供上訴人通行之道路本即係規劃為系爭土地通行之用，且
      早已經所有權人黃演欽之切結同意供被上訴人使用，對於上訴人等而言，亦無
      任何不便及損害。且相較於上訴人主張被上訴人應通行之處，對於被上訴人而
      言亦較為便利，對於周圍地而言亦屬損害最少之處。
  參、證據：除援用原審之立證方法外，補提照片十四幀、系爭土地及建物所有權狀
      一份、地籍圖謄本一份、建築線指示（定）申請書圖影本一紙等為證。
丙、本院至臺中縣石岡鄉○○段三七九之六、三七九之七及三七九之八地號土地現場
    履勘兩造主張通行路徑之現況，並囑託台中縣東勢地政事務所測量兩造主張上揭
    土地對外通行路徑之距離，製有勘驗筆錄附卷及複丈成果圖附卷。
    理      由
一、被上訴人起訴主張：坐落台中縣石岡鄉○○段三七九之六、三七九之七、三七九
    之八地號土地均為被上訴人所有，該三七九之八地號土地上，並建有門牌號碼台
    中縣石岡鄉○○路六四巷十弄二號建物二棟，該建物亦為被上訴人所有，而被上
    訴人所有上開土地，與公路並無適宜之聯絡通路，平時均係藉由與被上訴人土地
    相鄰、上訴人所有之同段三七九、三七九之二地號土地（同段三七九地號土地部
    分經原審判決駁回被上訴人之請求，因被上訴人未上訴而確定）及黃炳生所有同
    段第三七九之四、三七九之五地號土地（黃炳生部分經原審判決後，因黃炳生未
    上訴而確定）通行以至公路。而上訴人之被繼承人黃演欽立有切結書，同意被上
    訴人之前手通行系爭三七九之二地號土地，且不得圍堵其道路。詎上訴人之被繼
    承人黃演欽於被上訴人取得上開土地及建物所有權後，卻不讓被上訴人通行系爭
    三七九之二地號土地，並於系爭三七九之二地號土地通道上興建車庫與圍牆，阻
    擾被上訴人通行，而被上訴人所有上開土地既為袋地，自得依據民法第七百八十
    七條袋地通行權之規定，通行上訴人之系爭三七九之二地號土地以至公路，故訴
    請確認被上訴人就系爭三七九之二地號土地有通行權存在，並請求禁止上訴人於
    系爭三七九之二地號土地上為建築或為其他阻礙被上訴人通行之行為，且應容忍
    被上訴人修補道路，及通行及命上訴人應將系爭三七九之二地號如原審判決附圖
    所示丙案土地上之車庫建物與圍牆拆除等語。
二、上訴人則以：在被上訴人取得坐落台中縣石岡鄉○○段三七九之六、三七九之七
    、三七九之八地號土地所有權前之八十六年六月二十五日，上訴人之被繼承人黃
    演欽即與訴外人黃演忠達成協議，在訴外地即同段第三七二、三七九之一、三七
    七地號土地上規劃一巷道，以供被上訴人所有上開土地及附近其他訴外地通行之
    用，且被上訴人通行上揭訴外地至公路之距離，較通行系爭三七九之二地號土地
    至公路之距離為近，被上訴人自不得再主張通行系爭三七九之二地號土地；又該
    車庫與圍牆，均係上訴人之被繼承人黃演欽所搭蓋等語置辯。
三、按當事人死亡者，訴訟程序在有繼承人、遺產管理人或其他依法令應續行訴訟之
    人承受其訴訟以前當然停止。又承受訴訟人於得為承受時，應即為承受之聲明，
    民事訴訟法第一百六十八條、第一百七十五條分別定有明文。本件原審被告黃演
    欽於原審判決後之九十年一月十七日死亡，上訴人黃珍、黃阿李、黃毓琪、黃寶
    團、黃寶然為黃演欽之繼承人，有上訴人提出之死亡證明書、戶籍謄本為證，上
    訴人聲明承受訴訟並於法定期間內提起上訴，經核尚無不合，先予敘明。
四、按確認法律關係之訴，非原告有即受確認判決之法律上利益者，不得提起之，民
    事訴訟法第二百四十七條第一項定有明文。所謂即受確認判決之法律上利益，係
    指法律關係之存在否不明確，致原告在私法上之地位有受侵害之危險，而此危險
    得以對於被告之確認判決除去之者而言（最高法院五十二年台上字第一九二二號
    判例意旨參照）。本件被上訴人起訴主張對系爭三七九之二地號等土地有通行權
    存在，上訴人則以被上訴人應通行同段其他訴外土地以與公路聯絡，兩造爭執者
    既為被上訴人對系爭三七九之二地號等土地有無通行權存在，如不訴請確認，則
    被上訴人究竟得否以通行系爭三七九之二地號土地之方式以至公路，無法明確，
    且因上訴人之被繼承人黃演欽已在系爭三七九之二地號土地上搭建車庫、圍牆，
    阻斷被上訴人之通行，兩造間之此項爭執如不予釐清，將致被上訴人所有同段三
    七九之六、三七九之七、三七九之八地號土地無通路可供通行至公路，不得謂被
    上訴人在私法上之地位無受侵害之危險，揆之首開說明，被上訴人提起本件確認
    之訴以排除此項危險，與上開法條之規定並無不符，併予陳明。
五、查，被上訴人主張坐落台中縣石岡鄉○○段第三七九之六、三七九之七、三七九
    之八地號土地，均為其所有，而三七九之八地號土地上，並建有門牌號碼台中縣
    石岡鄉○○路六四巷十弄二號建物，亦為其所有，且與上訴人所有系爭三七九之
    二地號土地，及業經判決確定之同段三七九地號土地、黃炳生所有同段三七九之
    四、三七九之五地號土地相鄰之事實，業據被上訴人提出土地及建築物登記簿謄
    本、地籍圖謄本等件為證，且為上訴人所不爭執，被上訴人此部分之主張，自堪
    信為真實。
六、按土地因與公路無適宜之聯絡，致不能為通常之使用者，土地所有人得通行周圍
    地以至公路；前項情形有通行權人，應於通行必要之範圍內，擇其周圍地損害最
    少之處所及方法為之，民法第七百八十七條第一項前段、第二項分別定有明文。
    又上開規定之「土地與公路無適宜之聯絡」者，係指土地所有人之土地與公路隔
    離，全無進出之通路或雖有進出之通路，但不適宜者而言，而該法條之規範目的
    ，不僅在調和土地所有人間之利害關係，且在充分發揮袋地之經濟效用，以促進
    物盡其用之社會經濟利益，故判斷是否「與公路無適當之聯絡致不能為通常之使
    用」，自應依土地之形狀、面積、位置及現在使用之方法綜合判斷之（最高法院
    八十一年度台上字第二四五三號判決意旨參照）。經查：
  (一)被上訴人所有上開土地，並未直接面臨公路，而須經由上訴人所有之系爭三七九
    之二地號土地、黃炳生所有之同段三七九之四、三七九之五地號土地及他人所有
    之土地，對外通行至台中縣石岡鄉○○街六十四巷巷道後，再連接通行至大馬路
    ，業經原審及本院先後會同台中縣東勢地政事務所人員至現場勘驗屬實，並分別
    製有勘驗筆錄及複丈成果圖在卷可稽。上訴人雖辯稱被上訴人所有之上開土地，
    可利用上訴人之被繼承人黃演欽與訴外人黃演忠所規劃之訴外地即同段三七二、
    三七九之一、三七七地號土地通行至台中縣石岡鄉○○路八○七巷巷道而通行至
    豐勢路，應不得主張通行系爭三七九之二地號土地等語。惟查，上開同段三七二
    、三七九之一、三七七地號訴外土地並未經規劃為公眾通行之道路，有台中縣石
    岡鄉公所九十年六月二十一日九○中石鄉工字第六七○一號函在卷可按，且經原
    審及本院先後勘驗系爭土地現場之結果，被上訴人所有之上開土地固亦與訴外地
    即同段三七二、三七九之一、三七七地號土地相毗鄰，且出被上訴人所有建物後
    門即為同段三七二、三七九之一、三七七地號土地，然在被上訴人建物後門位置
    與萬仙街六十四巷之交會處築有一整片鐵皮圍牆，圍牆盡頭旁即是電線桿，電線
    桿旁向南延伸為豐勢路八○七巷，自該電線桿沿著豐勢路八○七巷均以鐵絲網圍
    住，且前揭同段三七二、三七九之一、三七七地號土地上目前種有絲瓜，並有雜
    草叢生，有勘驗筆錄及被上訴人提出之現場照片在卷可按，前揭同段三七二、三
    七九之一、三七七地號土地既以鐵絲網圍住，且無明顯路基道路，被上訴人顯尚
    無從以通行前揭同段三七二、三七九之一、三七七地號訴外土地，以由豐勢路八
    ○七巷而通行至豐勢路，亦有同上勘驗筆錄可憑，上訴人前開抗辯，自不足採。
    從而，被上訴人所有上開土地係屬袋地，至堪認定，依前開規定說明，自得通行
    周圍土地以至公路。
  (二)查，被上訴人所有上開土地，如由被上訴人建物經由系爭三七九之二地號土地、
    黃炳生所有之同段三七九之四、三七九之五地號土地對外通行，自被上訴人所有
    建物之前門至萬仙街六十四巷之距離為二二．三五公尺、自萬仙街六十四巷至萬
    仙街之距離為二八．四公尺，萬仙街六十四巷之最小寬度為二．三三公尺；而由
    被上訴人建物之後門至豐勢路八．七巷之距離為二八．三公尺、自豐勢路八○七
    至豐勢路之距離為二八．二公尺，豐勢路八○七巷之寬度二．二五公尺，業經本
    院會同台中縣東勢地政事務所人員勘驗現場測量屬實，有本院勘驗筆錄在卷可按
    ，是被上訴人所有上開土地上之建物如依被上訴人所主張之通行路線（即經由系
    爭三七九之二地號土地）對外通行，其通行至公路即萬仙街之距離約為五○．七
    五公尺，如依上訴人所主張之通行路線（即經由訴外地即同段三七二、三七九之
    一、三七七地號土地）對外通行，其通行至公路即豐勢路之距離為五六．五公尺
    ，乃以被上訴人主張之通行路線距離公路為近，上訴人雖以依被上訴人主張之通
    行路線通行至豐勢路之距離，較依上訴人主張之通行路線通行至豐勢路之距離為
    遠等語為辯，然萬仙街亦屬公路，被上訴人所有之上開土地如能通行至萬仙街，
    即屬能通行至公路，自無強令加計自萬仙街至豐勢路之距離之理，上訴人所辯，
    亦不足採。況依被上訴人所主張通行系爭三七九之二地號土地之位置，係系爭三
    七九之二地號土地西側，而系爭三七九之二地號土地西側邊緣，目前為空地，且
    可直接到達萬仙街六十四巷巷道，再連接大馬路（即萬仙街）上，不但距離較近
    ，且僅需拆除系爭三七九之二地號土地上之部分車庫、同段三七九之四地號土地
    上之圍牆，即得順利通行，而如依上訴人主張之通行路線，則不但距離較遠，且
    需拆除圍繞訴外地即同段三七二、三七九之一、三七七地號土地上之圍牆，並須
    除去上揭訴外地上之農作物，另行開闢馬路，始能供通行之用，此業經原審及本
    院勘驗現場屬實，並有現場照片、地籍圖謄本在卷可憑；依上開各情綜合觀之，
    被上訴人之上開土地自以經過上訴人所有之系爭土地為予周圍地損害最少、最為
    適當之通行路線。
  (三)再被上訴人所得通行之範圍，依上開規定，乃必須選擇對上訴人所有系爭三七九
    之二地號土地損害最少之處所與方法為之。原審因而斟酌被上訴人如經由上訴人
    所有系爭三七九之二地號土地之最西側通行，因系爭三七九之二地號土地西側目
    前為空地，對上訴人所有系爭三七九之二地號土地之利用，影響非大，而本件兩
    造所有之土地地目均為建地，被上訴人所有之三七九之八地號土地上，並蓋有建
    物，有被上訴人提出之土地及建物登記簿謄本為證，亦有勘驗筆錄可查，及以自
    小客車代步，乃一般人現代生活所必須利用之交通工具，被上訴人所得請求通行
    周圍上訴人所有系爭土地之範圍（面積大小），應以足敷一般自小客車通行為必
    要等情，認被上訴人就上訴人所有系爭三七九之二地號土地，所得主張鄰地通行
    之範圍，應以三公尺寬度為限，亦即就上訴人所有系爭三七九之二地號如原審判
    決附圖所示甲案Ａ部分面積○‧○○一一六五公頃土地之部分為適當，被上訴人
    在此範圍內，請求確認有通行權存在為有理由，上訴人不得在該範圍土地上為建
    築或為其他阻礙被上訴人通行之行為，並應容忍被上訴人修補道路及通行，為有
    理由，且依被上訴人所主張之鄰地通行權之法律關係，判決命將有礙被上訴人通
    行之建物（即上訴人之被繼承人黃演欽在系爭三七九之二地號土地上搭蓋如原審
    判決附圖所示甲案Ａ部分面積○‧○○一一六五公頃之車庫建物、於同段三七九
    之四地號如原審判決附圖所示甲案Ｂ部分面積○˙○○一三五六公頃土地上搭建
    如虛線之圍牆建物）拆除，以除去被上訴人通行之妨害，於法核屬妥洽。
七、至上訴人另以上訴人之被繼承人黃演欽與訴外人黃演忠前於八十六年六月十五日
    即協議將同段三七七、三七二及三七三地號等三筆訴外土地規劃為供公眾通行之
    道路用地，供被上訴人所有上開土地在內之道路兩旁住戶通行之用，而抗辯被上
    訴人僅得通行訴外地即同段三七七、三七二及三七三地號土地之道路至公路。然
    查，黃演欽並非訴外地即同段三七七、三七二及三七三地號土地之所有權人，就
    上開訴外地並無管理、使用、處分之權，而上揭訴外地共有人之一張重川迄未同
    意提供將上揭訴外地開闢為道路，為上訴人所自認之事實，黃演欽、黃演忠間縱
    有上訴人所主張之協議存在，亦不足拘束上揭訴外地之所有權人及被上訴人，更
    不足使被上訴人取得通行上揭訴外地之權利，況上揭訴外地上目前有農作物，周
    圍復有鐵絲網圍繞，且無明顯路基道路，顯尚無從供通行之用，且被上訴人經該
    通行路線通行，並非予周圍地損害最少之處所及方法，均詳如前述，則上訴人抗
    辯依黃演欽、黃演忠之協議，被上訴人僅得通行上揭訴外地至公路云云，即屬無
    據。從而，上訴人請求訊問證人劉道輝、張黃瑞枝，以證明黃演欽、黃演忠間確
    有上揭協議存在之事實，因黃演欽、黃演忠間是否有該協議存在，於本件判決之
    結果均無影響，核無訊問之必要。
八、綜據上述，原審判決斟酌前開各情，依鄰地通行權之法律關係，判決確認被上訴
    人就系爭三七九之二地號如原審判決附圖所示甲案Ａ部分面積○‧○○一一六五
    公頃土地之部分有通行權存在，上訴人不得在該範圍土地上為建築或為其他阻礙
    被上訴人通行之行為，並應容忍被上訴人修補道路及通行，及判令上訴人將有礙
    被上訴人通行之建物（即上訴人之被繼承人黃演欽在系爭三七九之二地號土地上
    搭蓋如原審判決附圖所示甲案Ａ部分面積○‧○○一一六五公頃之車庫建物、於
    同段三七九之四地號如原審判決附圖所示甲案Ｂ部分面積○˙○○一三五六公頃
    土地上搭建如虛線之圍牆建物）拆除，以除去被上訴人通行之妨害，核無不當，
    上訴意旨指摘原判決不當，求予廢棄改判，為無理由，應予駁回。
九、本件判決之結果已臻明確，兩造其餘攻擊防禦方法及舉證，經審酌均於判決結果
    無影響，爰不一一論述，附此敘明。
十、據上論結，本件上訴為無理由，依民事訴訟法第四百三十六條之一第三項、第四
    百四十九條第一項、第七十八條，判決如主文。
中      華      民      國    九十二    年      一      月      十      日
                            臺灣臺中地方法院民事第一庭
~B審判長法官  林清鈞
~B法      官  鍾啟煒
~B法      官  呂麗玉
右為正本係照原本作成
不得上訴。
中      華      民      國    九十二    年      一      月      十五    日
~B法院書記官


司法院資訊處製作；財團法人民間司法改革基金會備份。
